【裁判字號】    94,保險,97
【裁判日期】    950314
【裁判案由】    給付保險金
【裁判全文】
臺灣臺北地方法院民事判決              94年度保險字第97號
原      告  甲○○○
訴訟代理人  韓邦財律師
            張育祺律師
複代理  人  王唯鳳律師
被      告  國泰世紀產物保險股份有限公司
法定代理人  蔡鎮球
訴訟代理人  乙○○
上列當事人間給付保險金事件，本院於民國95年2月27日言詞辯
論終結，判決如下：
    主  文
原告之訴及假執行之聲請均駁回。
訴訟費用由原告負擔。
    事  實
甲、原告方面：
壹、聲明：
一、被告應給付原告新台幣（下同）70萬元，及自起訴狀繕本送
    達翌日起至清償日止，按年息5%計算之利息；願供擔保聲請
    宣告假執行。
貳、陳述：
一、原告之子張正強於民國92年12月18日凌晨騎乘ROW-595號輕
    機車，沿桃園縣蘆竹鄉○○路東行通過南山路口時，與訴外
    人林進輝駕L7-6170號自小客車車頭擦撞，致張永強本人撞
    擊訴外人段永正違規停放在桃園縣蘆竹鄉○○路339號前禁
    止停車斜線區塊旁之8N-9839號自用小貨車，張永強因而受
    傷，經送醫後因出血性休克於當日凌晨4時30分許不治死亡
    。
二、被告公司為承保強制汽車責任保險之保險人，因張正強上開
    車禍事故死亡，依強制車責任保險法第7條、第11條規定及
    強制汽車責任保險給付標準第6條規定，被告即應按強制汽
    車責任保險契約給付張正強身故後領取保險金之受益人即原
    告140萬元，惟被告僅支付70萬元，尚有保險金70萬元未付
    ，為此依上開規定請求被告給付保險金70萬元與遲延利息。
三、被告雖稱張正強之配偶劉利娜亦為其繼承人，應與原告平均
    分配系爭保險金140萬元，被告已未積欠原告云云。但劉利
    娜為大陸地區人士，與張正強假結婚來台，嗣經主管機關認
    定係假結婚，而遭遣返出境，伊與張正強婚姻關係無效，非
    屬強制汽車責任保險法第10條所稱之受益人，被告不得以此
    為由拒絕給付保險金。
參、證據：提出臺灣桃園地方法院檢署93年度偵字第14359號起
    訴書、93年度偵續字第175號聲請簡易判決處刑書影本等件
    為證、張正強除戶戶籍謄本影本、張正強與劉利娜結婚登記
    所用結婚公證書影本、劉利娜申辦來台旅行證申請書影本及
    聲請訊問證人張正強與函詢內政部警政署入出境管理局。
乙、被告方面：
壹、聲明：如主文所示。
貳、陳述：
一、被告公司強制汽車責任保險條款第2條第4項第3款規定：死
    亡給付之受益人為受害人之繼承人。所稱繼承人應適用民法
    第1138條規定。但根據被害人張正強與原告之戶籍謄本記載
    可知，張正強繼承人尚有配偶為劉利娜，因此原告只能領取
    強制汽車責任保險金的1/2計70萬元。被告已交付保險金70
    萬元予原告，符合上開規定，原告無權利領取剩餘保險金。
二、原告雖主張劉利娜經主管機關認定係假結婚，而遭遣返出境
    等情。但該認定僅為行政機關作成該行政處分之判斷並無拘
    束力，另依民法第982條第2項規定，仍推定張正強與劉利娜
    結婚。被告公司按按張正強繼承人平均分配保險金，符合法
    律規定。
參、證據：張正強全戶戶籍謄本影本等件為證。
    理  由
一、本件被告公司法定代理人原為李宗嶽，嗣變更為蔡鎮球，有
    公司變更登記事項卡可證，蔡鎮球聲明承受訴訟，符合民事
    訴訟法第175條規定。
二、原告起訴主張：原告之子張正強於92年12月18日凌晨在桃園
    縣蘆竹鄉○○路339號，因與訴外人林進輝小客車車頭擦撞
    ，再撞擊訴外人段永正違規停放在路旁之自用小貨車，經送
    醫不治死亡，被告為強制汽車責任保險之保險人，原告向被
    告公司申請給付強制汽車責任保險金，不料被告以張正強之
    配偶劉利娜亦為繼承人，將應給付之140萬元保險金均分，
    僅給付原告70萬元，然劉利娜為大陸地區人民，與張正強為
    假結婚，並非張正強之繼承人，被告將其列為繼承人並非有
    據，為此依強制汽車責任保險法第7條、第11條規定，求為
    命被告給付強制汽車責任保險金70萬元與按法定利率計算遲
    延利息之判決。
    被告則以：被告固應依強制汽車責任保險法給付保險金予被
    害人張永強之繼承人，但本件依張正強之戶籍謄本，明確記
    載其配偶為劉利娜，因此張正強之繼承人有其母即原告與劉
    利娜2人，被告依法將應給付之保險金平均分配，僅給付原
    告70萬元，原告再請求給付賸餘70萬元，並非有據等語，資
    為抗辯。
三、原告主張其子張正強因車禍不幸撞擊違規停放路旁自用小貨
    車而不治死亡，被告僅給付保險金70萬元予原告之事實，業
    據原告提出檢察官起訴書影本、簡易判決處刑書影本、張正
    強除戶戶籍謄本等件為證；被告對張永強車禍死亡及已給付
    保險金70萬元之事，均不爭執，惟以上揭情詞置辯。因此，
    兩造不爭執者為：(一)被保險人張正強於92年12月18日凌晨因
    擦撞訴外人林進輝所駕自用小客車而撞擊訴外人段永正違規
    停放之自用小貨車受傷，送醫不治死亡。(二)被告公司依強制
    汽車責任保險法規定，已給付原告保險金70萬元。兩造所爭
    執者為：被告公司得否以劉利娜為繼承人而拒絕給付原告保
    險金。
四、被告公司得否以劉利娜為繼承人而拒絕給付原告保險金：
（一）本件原告於起訴狀係引用94年2月5日修正後強制汽車責任
      保險法第11條規定，其內容為：「本法所稱請求權人，指
      下列得向保險人請求保險請求保險給付或向特別補償基金
      請求補償之人：一  因汽車交通事故遭致傷害者，為受害
      人本人。二    因汽車交通事故死亡者，為受害人之遺屬
      ；其順位如下：(一)父母、子女及配偶。(二)祖父母。(三)孫子
      女。(四)兄弟姐妹。同一順位之遺屬有數人時，按人數平均
      分配保險給付或補償。.. 」，上開條文於修正前規定於
      同法第10條，其內容為：「本法所稱受益人係指下列各款
      之人：一  身體傷害給付及殘廢給付受益人，為受害人本
      人。二  死亡給付之受益人，為受害人之繼承人；無繼承
      人時，以本法所定之汽車交通事故特別補償基金為受益人
      。」。本件被保險人張正強於92年12月18日凌晨4時30分
      不幸死亡，被告公司已先行給付保險金70萬元予原告，是
      故應適用修正前強制汽車責任保險法第10條規定，原告引
      用修正後強制汽車第11條規定，尚有誤解。
（二）又查被告公司訂立之強制汽車責任保險條款第2條第4項第
      3款對死亡給付之受益人，約定須為受害人之繼承人等語
      （見被證1），上開約定即係將修正前強制汽車責任保險
      法第10條規定列入。是以本件依契約約定，亦如同修正前
      強制汽車責任保險法第10條規定一般，須對死亡給付之繼
      承人認定之。
（三）本件原告之子張永強，依其戶籍謄本記載，其配偶為劉利
      娜，2人於89年6月20日在大陸地廣西壯族自治區玉林市登
      記結婚，有原告提出之2人在大陸地區之結婚公證書、財
      團法人海峽交流基金會認證證明影本等件可證，劉利娜於
      89年7月間申請來台，亦由張正強為其保險人，並在申請
      書上註明2人為夫妻關係，基上，劉利娜為張正強之配偶
      ，伊為前開規定與約定所稱之繼承人，被告公司認為伊係
      繼承人而拒絕原告申請賸餘保險金，於法並無不合。
（四）原告雖稱：劉利娜與其子張正強係假結婚，雙方並未履行
      夫妻同居義務等情，並以原告三子李正明證言為據。雖證
      人李正明證述：伊從母姓，二哥張正強生前與其同住，一
      直不知二哥結婚，事後問二哥是否結婚，伊告知係假結婚
      ，是被別人利用，作人頭等語。惟張正強之戶籍謄本確登
      記配偶劉利娜，且2人復有結婚證書可證，則依民法第982
      條第2項規定即可推定2人已結婚，證人李正明前述證言僅
      證明其聽二哥張正強係假結婚，然張正強所言係為應付李
      正明而任意表示假結婚，抑係真正結婚？仍無法確認，而
      張正強向戶政機關辦理結婚登記，即係向戶政機關確認2
      人之身分，除由其他證明以推翻前開結婚成立之推定外，
      尚不能以證人李正明聽聞張正強說明為假結婚而認2人未
      結婚。是證人李正明證言，尚不足為原告有利之認定。
五、綜上所述，原告主張被保險人張正強與大陸地區人民劉利娜
    假結婚，無結婚之事實，被告應給付賸餘保險金等情，並不
    足取。被告抗辯依張正強戶籍謄本記載，劉利娜登記為其配
    偶，為張正強之強制汽車責任保險金繼承人，應可採信。從
    而，原告本於修正前強制汽車責任保險法第7條、第10條規
    定，請求被告給付保險金70萬元及自起訴狀繕本送達翌日即
    94年9月7日起至清償日止，按年息5%計算之利息，為無理由
    ，不應准許。原告之訴既經駁回，其假執行之聲請失其依據
    ，併予駁回。
六、結論：本件原告之訴為無理由，依民事訴訟法第78條，判決
    如主文。
中    華    民    國    95    年    3     月    14    日
                  民事第三庭    法  官  李維心
以上正本係照原本作成
如對本判決上訴，須於判決送達後20日內向本院提出上訴狀
中    華    民    國    95    年    3     月    14    日
                                書記官  詹雪娥


司法院資訊處製作；財團法人民間司法改革基金會備份。
